【裁判字號】    90,訴,73
【裁判日期】    900615
【裁判案由】    商業會計法等
【裁判全文】
臺灣高雄地方法院刑事判決                              九十年度訴字第七三號
    公訴人  臺灣高雄地方法院檢察署檢察官
    被  告  乙○○
右列被告因違反商業會計法等案件，經檢察官提起公訴（八十九年度偵字第八六二七
號、八十九年度偵字第二四八五二號），本院判決如左：
    主  文
乙○○商業負責人以明知為不實之事項而填製會計憑證，處有期徒刑貳月，如易科罰
金以參佰元折算壹日；又商業負責人為納稅義務人以不正當方法逃漏稅捐，處有期徒
刑貳月，如易科罰金以參佰元折算壹日。應執行有期徒刑參月，如易科罰金以參佰元
折算壹日，緩刑貳年。
    事  實
一、乙○○係高雄市○○區○○街一一五巷二十號「大宇工程行」負責人，為商業會
    計法第四條所稱之商業負責人，負有據實製作薪資所得扣繳暨免扣繳憑單之義務
    ，大宇工程行並為依法應納稅之納稅義務人。民國八十七年一月間，乙○○明知
    其聘僱之員工丁○○於八十六年度在大宇工程行擔任水電工作約半年，期間僅支
    領薪資新臺幣（下同）十八萬九千六百元，竟利用不知情之會計甲○○，在該工
    程行八十六年度各類所得扣繳暨免扣繳憑單（下稱「扣繳憑單」）之會計憑證上
    ，記載丁○○於八十六年間向大宇工程行領得薪資四十萬元之不實事項，並製作
    大宇工程行之中華民國八十六年度營利事業所得稅結算申報書，將前開不實事項
    列為大宇工程行八十六年度之營業成本，再利用不知情之甲○○連同前開扣繳憑
    單，持向財政部高雄市國稅局鼓山稽徵所申報該工程行八十六年度營利事業所得
    ，而以此不正當方法逃漏大宇工程行八十六年度營利事業所得稅計五萬二千六百
    元（計算方式為(400,000-189,600)X25%=52,600），足以生損害於曾榮生及稅捐
    機關課稅之正確性。
二、案經財政部高雄市國稅局移送臺灣高雄地方法院檢察署檢察官偵查起訴。
    理  由
一、訊據被告乙○○固不否認八十六年度被害人丁○○確僅向大宇工程行支薪十八至
    二十萬元左右，且確要證人即會計甲○○製作被害人丁○○於八十六年間領得薪
    資四十萬元之扣繳憑單等情，惟矢口否認有何違反稅捐稽徵法及填製不實商業會
    計憑證等犯行，辯稱：伊是誤將丁○○當成是師傅，所以才誤以為丁○○八十六
    年有領得四十萬元云云。經查：本件被告如何利用不知情之會計甲○○，在大宇
    工程行八十六年度扣繳憑單上，記載被害人丁○○於八十六年間向大宇工程行領
    得薪資四十萬元之不實事項，超過其實際支領之薪資十八萬九千六百元，並製作
    該工程行之中華民國八十六年度營利事業所得稅結算申報書，連同前開不實扣繳
    憑單，持向財政部高雄市國稅局鼓山稽徵所申報該工程行八十六年度營利事業所
    得，而以此不正當方法逃漏大宇工程行八十六年度營利事業所得稅計五萬二千六
    百元等情，業據被害人丁○○迭於偵查及本院審理時指訴詳盡，並經證人甲○○
    於本院審理時到庭結證明確，復有財政部國雄市國稅局九十年四月十日財高國稅
    資字第九００一七六三０號函所付之丁○○八十六年度綜合所得稅未申報核定通
    知書影本、各類所得扣繳暨免扣繳憑單三紙及大宇工程行八十六年度營利事業所
    得稅結算申報相關資料影本九紙在卷可資佐證，被告雖以前揭情詞置辯，惟其既
    自承認得丁○○，而無員工過多不認識員工之情形，且每個月均是伊親自以薪水
    袋發薪，並有記錄每個月發給每個員工之薪水等語（見本院九十年五月三日訊問
    筆錄及九十年五月十日第一次審判筆錄），加以被害人丁○○指稱其係以日計算
    薪資，與被告僱用之師傅薪資以月計算薪資不同，則在客觀上被告顯無將丁○○
    當成是另一職位之員工而誤算薪資之可能，是其所辯尚不足採信，其犯行洵堪認
    定，應依法加以論科。
二、按「各類所得扣繳暨免扣繳憑單」乃商業會計法第十五條第一款所規定之「原始
    憑證」，屬商業會計憑證之一種，而被告乙○○為大宇工程行負責人，為商業會
    計法第四條所稱之商業負責人，其令不知情之會計不甲○○填載丁○○八十六年
    度之扣繳憑單，將之列為大宇工程行成本，連同大宇工程行八十六年度營利事業
    所得稅結算申報書向財政部高雄市國稅局鼓山稽徵所申報而逃漏稅捐，核其所為
    ，係犯稅捐稽徵法第四十七條第三款（起訴書誤載為稅捐稽徵法第四十七條第一
    款）、第四十一條之以不正當方法逃漏稅捐罪及商業會計法第七十一條第一款之
    明知不實事項填製會計憑證罪。至商業會計法第七十一條第一款之罪，因即含有
    業務上登載不實之本質，故不另論以刑法第二百十六條、第二百十五條行使業務
    上登載不實文書罪（最高法院八十七年度臺上字第一一號判決可資參酌），應予
    敘明。被告利用不知情之會計甲○○為前揭犯行，應論以間接正犯，公訴意旨漏
    未論及此部分，稍有未洽，應予指明。又稅捐稽徵法第四十七條第三款之規定，
    係將納稅義務人大宇工程行之責任，基於刑事政策之考慮，於其應處徒刑範圍內
    ，轉嫁於該工程行之負責人，故此情形而受罰之大宇工程行負責人，乃屬於「代
    罰」之性質，其既非逃漏稅捐之納稅義務人，當無所謂基於概括犯意逃漏稅捐，
    亦無所謂與他人有逃漏稅捐之犯意聯絡及行為分擔之可言，而刑法第五十五條所
    謂之牽連犯，必須二個以上之行為有方法與結果之關係，始足構成，亦即必須以
    犯一罪之方法行為犯他罪，或以犯一罪之結果行為犯他罪，方得成立牽連關係，
    本件被告既非逃漏稅捐之納稅義務人，其僅係代罰而已，大宇工程行以不正當方
    法逃漏稅捐，縱由該工程行之負責人為之，究非屬於該負責人本身之犯罪行為，
    自與該工程行負責人之其他犯罪行為間，無方法結果之牽連關係可言，最高法院
    八十五年度台上字第六０六五號判決、臺灣高等法院八十九年度上訴字第三八三
    二號判決可資參酌，是被告所犯上開以不正當方法逃漏稅捐罪及填製不實會計憑
    證罪，犯意各別，行為互殊，應分論併罰。爰審酌被告之犯罪動機、目的、手段
    ，與生活狀況、品行、智識程度，犯後態度尚良好暨其逃漏之稅額非鉅等一切情
    狀，分別量處如主文所示之刑。再按被告行為後，刑法第四十一條第一項已於九
    十年一月四日修正為：「犯最重本刑五年以下有期徒刑以下刑之罪，而受六個月
    以下有期徒刑或拘役之宣告，因身體、教育、職業、家庭之關係或其他正當事由
    ，執行顯有困難者，得以一元以上三元以下折算一日。但確因不執行所宣告之刑
    ，難收矯正之效，或難以維持法秩序者，不在此限」，並經總統於九十年一月十
    日公布，而於同年一月十二日生效，併參酌最高法院二十四年七月民刑庭總會決
    議之意旨，故依前開條文及刑法第二條第一項前段之規定，易科罰金之折算標準
    條件自應適用新法，而分別就其所宣告之刑諭知易科罰金之折算標準，並定應執
    行刑，以示懲儆。末查被告前未曾受有期徒刑以上刑之宣告，有臺灣高等法院被
    告全國前案紀錄表可按，其因一時失慮，偶罹刑典，經此偵審程序後，當知所警
    惕，信無再犯之虞，本院因認前開所宣告之刑以暫不執行為適當，併予宣告緩刑
    二年，以啟自新。
三、至公訴意旨雖認被告利用不知情之會計甲○○，在大宇工程行八十六年度扣繳憑
    單上，記載被害人丁○○於八十六年間向大宇工程行領得薪資八十萬元，有被害
    人丁○○提出薪資給付總額各為四十萬元之大宇工程行八十六年扣繳憑單二紙可
    資佐證，惟證人甲○○既到庭證稱被害人丁○○的二紙扣繳憑單，其中只有一張
    是伊製作，另一張不知從何而來，亦無持向財政部高雄市國稅局鼓山稽徵所申報
    等語（見本院九十年三月二十三日訊問筆錄），且本院經詳細核算卷附之大宇工
    程行八十六年度營利事業所得稅結算申報相關資料影本九紙，亦確定大宇工程行
    僅申報被害人丁○○八十六年度的薪資所得為四十萬元，而非八十萬元，則不論
    另一紙四十萬元之扣繳憑單從何而來，均不得執此遽論被告將被害人丁○○八十
    六年度之薪資所得浮報為八十萬元。又公訴意旨雖另被告明知另一被害人丙○○
    八十六年度僅向大宇工程行領得薪資四十六萬五千元，竟亦利用不知情之會計甲○○，在大宇工程行八十六年度扣繳憑單上，記載被害人丙○○於八十六年間向
    大宇工程行領得薪資八十萬元，而浮報被害人丙○○八十六年度之薪資所得達三
    十三萬五千元，惟對此，被告既辯稱：被害人丙○○八十六年度包含每月薪資、
    津貼及年終獎金，總所得大約八十萬元，並無申報錯誤等語，被害人亦到庭陳稱
    八十六年度若包含津貼及年終獎金的確向大宇工程行約領到八十萬元，以前別的
    老板沒有將津貼及年終獎金列入所得申報，所以懷疑被告虛報所得等語（見本院
    九十年五月十日訊問筆錄），且依所得稅法第十四條第三款之規定，津貼及年終
    獎金確實應計入全年薪資所得之中，則被告實無浮報被害人丙○○八十六年度薪
    資之情形，應堪認定。茲因公訴意旨前開二部分若成立犯罪，與前揭罪科刑之部
    分，分別具有實質上一罪及裁判上一罪之關係，爰不另為無罪之諭知，併此敘明
    。
據上論斷，應依刑事訴訟法第二百九十九條第一項前段，稅捐稽徵法第四十七條第三
款、第四十一條，商業會計法第七十一條第一款，刑法第十一條前段、第五十一條第
五款、修正後第四十一條第一項、第二條第一項前段、第七十四條第一款，罰金罰鍰
提高標準條例第一條前段、第二條，判決如主文。
本案經檢察官王朝震到庭執行職務。
中      華      民      國    九十      年      六      月     十五     日
                                  臺灣高雄地方法院刑事第七庭
                                      法  官 劉傑民
右正本證明與原本無異。
如不服本判決，應於判決送達後十日內，向本院提出上訴狀。
                                      書記官 黃琬婷
中      華      民      國    九十      年      六      月     十五     日
附錄本案科刑判決法條
稅捐稽徵法第四十一條
 (逃漏稅捐之處罰)
納稅義務人以詐術或其他不正當方法逃漏稅捐者，處五年以下有期徒刑、
拘役或科或併科新台幣六萬元以下罰金。
稅捐稽徵法第四十七條
 (法人或非法人團體負責人之刑責)
本法關於納稅義務人、扣繳義務人及代徵人應處徒刑之規定，於左列之人
適用之：
一  公司法規定之公司負責人。
二  民法或其他法律規定對外代表法人之董事或理事。
三  商業登記法規定之商業負責人。
四  其他非法人團體之代表人或管理人。
商業會計法第七十一條
商業負責人、主辦及經辦會計人員或依法受託代他人處理會計事務之人員
有左列情事之一者，處五年以下有期徒刑、拘役或科或併科新臺幣十五萬
元以下罰金：
  一  以明知為不實之事項，而填製會計憑證或記入帳冊者。
  二  故意使應保存之會計憑證、帳簿報表滅失毀損者。
  三  意圖不法之利益而偽造、變造會計憑證、帳簿報表內容或撕毀其頁
      數者。
  四  故意遺漏會計事項不為記錄，致使財務報表發生不實之結果者。
  五  其他利用不正當方法，致使會計事項或財務報表發生不實之結果者
      。


司法院資訊處製作；財團法人民間司法改革基金會備份。
